臺灣高等法院臺中分院刑事判決　　　　　　　　　九十二年度上易字第二一一八號
　　上　訴　人
　　即　被　告　乙○○
　　選任辯護人　陳沆河律師
　　　　　　　　陳慶祥律師
右上訴人因詐欺案件，不服臺灣台中地方法院九十二年度易字第八四九號中華
民國九十二年九月三十日第一審判決（起訴案號：臺灣台中地方法院檢察署九十年度
偵字第一八二四一號），提起上訴，本院判決如左：
      主  文
原判決撤銷。
乙○○意圖為自己不法之所有，以詐術使人將本人之物交付，累犯，處有期徒刑陸月
，如易科罰金，以參佰元折算壹日。
      事  實
一、乙○○曾於民國八十七年間因傷害案件，經臺灣高等法院臺中分院於八十七年十
    一月三日，以八十七年度上易字第二九四四號判處有期徒刑三月確定，於八十七
    年十二月十一日易科罰金執行完畢。詎乙○○猶不知悛悔警惕，明知其與不知情
    的李聖君（業經檢察官為不起訴處分）對臺中市○○區○○段八二九地號國有土
    地並無任何事實上使用權限，而前開國有土地上放置之貨櫃三只、水電裝設及鐵
    架亦非李聖君所有。因得知甲○○有意在前開國有土地上經營餐飲生意，竟意圖
    為自己不法之所有，於八十九年五月下旬，向甲○○佯稱李聖君擁有前開國有土
    地之事實上使用權限及其上貨櫃、水電裝設及鐵架之所有權，李聖君願意將前開
    權利以新臺幣（下同）五十萬元之代價讓渡給甲○○，致甲○○陷於錯誤，誤認
    李聖君確實擁有前開國有土地之事實上使用權限及其上貨櫃、水電裝設及鐵架之
    所有權及乙○○確實代李聖君處理前開讓渡事宜，而同意與李聖君簽訂讓渡書，
    並由乙○○擔任「連帶負責人」。乙○○於八十九年五月二十五日邀請甲○○至
    李聖君位於臺中市○○區○○路四二之六三號住處，並委請不知情之代書高清貴
    執筆書寫讓渡書，內容載明李聖君將前開土地之使用權包括地上物即貨櫃三只、
    水電裝設及鐵架之所有權，以五十萬元之代價讓渡與甲○○，並由李聖君在不知
    情之狀況下，在讓渡書上簽名。甲○○則於簽訂讓渡書的同時交付十萬元與乙○
    ○，並接續於同年十月十六日，在乙○○位於臺中市○○區○○路六五號住處，
    交付四十萬元與乙○○，乙○○則委請不知情之高清貴執筆書寫切結書交給甲○
  ○收執。嗣於九十年三月初，甲○○欲整地使用前開國有土地時，原在該國有土
    地上種植牧草之李明賢出面異議，而徐文德亦出面說明其為貨櫃的所有權人，甲
    ○○始知受騙而報警處理。
二、案經甲○○訴由臺中市警察局第四分局報告臺灣臺中地方法院檢察署檢察官偵查
    起訴。
    理  由
一、訊據上訴人即被告乙○○坦承確有自告訴人甲○○處收取四十萬元乙情，惟矢口
    否認有為右揭犯行，並辯稱：臺中市○○區○○段八二九地號國有土地原由何壽
    管理使用，後來經過陳俊雄的見證，於六十二年二月二日，將地上使用權益讓渡
    給李聖君。李聖君透過伊於八十九年五月二十五日，將靠近臺中市○○區○○路
    邊約一百二十坪左右土地的地上使用權，包括地上鐵架全部及水電裝設讓渡給告
    訴人，全部價款為五十萬元，並於簽立讓渡書同時，由告訴人交付十萬元給李聖
    君，其餘四十萬元則交給伊，由伊負責向財政部國有財產局辦理繳納租金及補償
    施設水電、水塔、鑽井等工資。因伊係李聖君的「連帶負責人」，並且負責辦理
    承租及水電等事宜，告訴人乃要求伊在收取餘款時簽立切結書。李聖君與告訴人
    簽立之讓渡書及被告簽立之切結書，均係由高清貴代書執筆，然二者均有發生筆
    誤之情形。前者誤將貨櫃三只列為讓渡範圍，因該貨櫃甚為老舊，且係他人所放
    置，並無任何經濟價值，李聖君亦無權讓渡。當時告訴人曾表明不要前開貨櫃，
    惟高清貴稱雙方既已清楚，前開讓渡書即無需再為更改，因此讓渡書並未及時更
    正前開錯誤。後者誤將伊列為出讓人，實則伊僅為「連帶負責人」。伊所收取之
    四十萬元，係告訴人補償施設水電、水塔等工資部分，伊亦確實委由劉東和處理
    ，劉東和則委託瑞程水電工程行施工，共計工程費四十萬元，伊業於八十七年十
    二月九日交與劉東和親收，伊並無詐欺之犯行等語。惟查：
  (一)被告曾向告訴人稱上開國有土地原係由證人李聖君占有使用，經李聖君同意由伊
    在土地上設置貨櫃屋、水電等設施，並經營小吃店，故願將上開土地之事實上使
    用權及地上物（含貨櫃屋三只、水電設施及鐵架）讓渡予告訴人：
  (1)臺中市○○區○○段八二九地號土地係國有土地，管理機關為財政部國有財產局
    ，該土地並未經財政部國有財產局出租與任何人使用等情，業據財政部國有財產
    局臺灣中區辦事處管理課股長許珊蓉於警詢時陳述明確，有其警詢筆錄在卷足憑
    。是除管理機關財政部國有財產局外，並無任何人對前開國有土地擁有合法之使
    用權限。又依財政部九十年九月三日以台財產管字第○九○○○二一五三九號令
    發布之「國有非公用不動產出租管理辦法」第十八條第二款規定，國有非公用土
    地之現使用人，得向國有財產局辦理承租國有土地，但地上有非國有建築改良物
    時，上開建築改良物所有人才得申請承租。本件上開國有土地雖未經任何人合法
    申請承租，然如有對國有土地有事實上使用權，或為土地上建築改良物之所有人
    ，即得依規定向國有財產局辦理承租手續，故上開國有土地之事實上使用權仍有
    讓渡買賣之利益，核先敘明。
  (2)被告於原審陳稱該筆國有土地原由案外人何壽管理使用，後來經過陳俊雄的見證
    ，於六十二年二月二日，將地上使用權益讓渡給證人李聖君，李聖君透過伊於八
    十九年五月二十五日，將靠近臺中市○○區○○路邊約一百二十坪左右土地的地
    上使用權，包括地上鐵架全部及水電裝設讓渡給告訴人甲○○，全部價款為五十
    萬元，並於簽立讓渡書時即交付十萬元給李聖君等語，並提出何壽與李聖君簽訂
    之地上使用權益讓渡書及李聖君與甲○○簽訂之讓渡書為證（見原審卷第十八、
    十九頁），從而被告於原審係主張讓渡之標的為上開土地之事實上使用權及地上
    物甚明。另告訴人於原審及本院一再指訴：被告透過證人高清貴代書輾轉介紹告
    訴人購買上開土地之事實上使用權及地上物，包括貨櫃屋、圍牆、水電設施等整
    個經營小吃貪場所，當時該場所已有水電，伊雖有另行改善水電，並透過被告委
    請案外人李玉生辦理，但係另外支付費用，與本件讓渡費用無關，當時他們說小
    吃攤係被告乙○○的，後來因被告稱土地是國有財產局所有，而證人李聖君係原
    來之使用人，後來李聖君才讓被告開設小吃攤，故伊才以五十萬元頂讓上開場所
    欲經營小吃店，伊未曾委託被告施設水電，訂定讓渡契約當天，因被告稱證人李
    聖君係土地占有人，伊認為頂讓一事必須經證人李聖君同意，所以訂約時訂金十
    萬元係在李聖君家簽約時由李聖君簽字後交予代書高清貴，至於高清貴將十萬元
    交予何人伊不管，但伊意思是頂讓一事必須讓證人李聖君同意，其買售的標的確
    實為土地之事實上使用權及地上物，包含貨櫃及整個小吃攤等情（見本院卷第六
    九至七二頁），且被告曾於八十九年十月十六日出具切結書予告訴人收執，其內
    容為：立切結書人即被告出讓上開國有土地予告訴人使用等語，亦有切結書影本
    一份在卷足憑（見原審卷第二二頁），足徵告訴人所指稱讓渡之標的係上開國有
    土地事實上使用權及地上物（包含貨櫃三只、水電、鐵架）等情，應堪採信。被
    告於本院審理時改辯稱其所收取之四十萬元係告訴人委請其施設水電之費用，顯
    非真實不足採信。
  (二)被告及證人李聖君對前開國有土地並無任何事實上使用權限，李聖君對該國有土
    地上之貨櫃三只、水電裝設及鐵架亦無所有權：
  (1)依被告所提出之案外人何壽與李聖君簽訂之地上使用權益讓渡書影本，其簽定日
    期為六十二年二月二日，惟證人李聖君於原審證稱：其並不認識何壽，亦不記得
    有在地上使用權益讓渡書上簽名，其確實未自何壽處受讓前開國有土地等語（見
    原審卷第三二、三三頁）；證人即上開讓渡書的見證人陳俊雄於原審到庭證稱：
    伊並不認識何壽，亦未看過地上使用權益讓渡書之內容，該地上使用權益讓渡書
    的見證人欄確實是由伊簽名捺印，意思僅在證明被告確有和李聖君談話，至於談
    話內容為何？因伊係在旁觀看電視，故並不清楚。見證日期大約在三、四年前等
    語，本院將證人二人上開證詞參互以析，上開讓渡書顯屬虛偽不實，不足採信。
    又證人李聖君為十七年三月十六日出生，此有卷內年籍資料可稽，而證人李聖君
    於原審明確證稱：「（問：為什麼這個讓渡書上面是用你的名字讓渡給別人？）
    我迷迷糊糊的，我也不知道。（問：甲○○是否有找過你？）他們總共有四個人
    有去找過我一次，當時十萬元是放在桌上，我也沒有拿，也不知道那是什麼錢。
    （問：春社段八二九地號土地是否你使用的？）不是。李明賢占用這個土地四十
    幾年了，跟我沒有關係。」等語（見原審卷第三二頁），本院審之證人李聖君高
    齡七十餘歲，其對於為何於讓渡書上簽名一節，確實有可能不甚清楚，故其上開
    證詞尚非子虛，足徵證人李聖君並未自何壽處受讓前開國有土地事實上使用權限
    ，亦非上開國有土地之事實上使用人甚明。再參諸告訴人所指訴本件讓渡交涉過
    程均係予被告洽談一節，應認證人李聖君僅係受被告之邀擔任讓渡名義人亦甚灼
    然。
  (2)上開國有土地上之貨櫃三只，係徐文德於八十八年間所放置等情，業據證人徐文
    德於警詢、檢察官偵查及原審證述明確，核與證人李明賢於警詢、檢察官偵查及
    本院審理時均證稱：伊三十幾年前即占有前開國有土地種植牧草，並未向財政部
    國有財產局承租該國有土地。徐文德係於八十八年間，在該國有土地上放置三只
    貨櫃。李聖君並未曾使用過該國有土地，亦未曾看過李聖君到過該筆國有土地等
    情相符，且揆之證人李聖君前揭亦證稱上開土地之使用人為李明賢一節，更足徵
    證人徐文德、李明賢之證詞應屬真實而堪採信。被告於本院亦不否認李聖君並非
    前開貨櫃的所有權人，而改口辯稱讓渡標的並不包含貨櫃云云，足見無論被告或
    證人李聖君對該國有土地上之貨櫃、水電裝設及鐵架等，確實並未擁有所有權，
    亦無出讓之權利甚明。
  (三)被告乙○○係對告訴人甲○○佯稱李聖君擁有前開國有土地之事實上使用權限及
    其上貨櫃、水電裝設及鐵架之所有權，願以五十萬元之代價讓渡，致告訴人陷於
    錯誤，誤認乙○○確實代李聖君處理前開讓渡事宜，而接續交付五十萬元給被告
    ：
  (1)前開讓渡書（李聖君讓渡土地事實上使用權限與告訴人）業已載明「讓渡書人李
    聖君所使用土地坐落臺中市○○區○○段八二九地號內壹筆，約有壹佰貳拾坪左
    右，靠在忠勇路邊，目前地上有貨櫃腳及水電裝設在內。地上鐵架全部包括在
    內。本筆土地係中華民國國有財產局所有。出讓人使用權包括地上物全部出讓與
    承讓人取得。．．．」等文字，其文義業已明確表示李聖君確擁有前開國有土地
    之事實上使用權限及其上貨櫃、水電裝設及鐵架之所有權，並將之讓與告訴人等
    情。然李聖君確實並無前開國有土地之事實上使用權限及其上貨櫃、水電裝設及
    鐵架之所有權，業如前述。而被告明知前情，猶以前開詐術詐騙告訴人簽訂讓渡
    書及交付五十萬元款項，其不法所有之意圖至為明顯。
  (2)證人李聖君固承認告訴人有至其住處並交付十萬元，其亦有在前開讓渡書上簽名
    等情，然其堅稱係在未細閱讓渡書內容之情況下，迷迷糊糊在紙上簽名，且其並
    未收取告訴人交付之十萬元，而係由被告將錢全數取走。伊係在收到告訴人寄發
    之存證信函，始知被告借用其名義讓渡前開國有土地等語。核與告訴人陳稱其自
    始即與被告洽談讓渡事宜，係因被告陳稱李聖君擁有該土地的事實上使用權限，
    其才會要求所有與該土地有關係之人在讓渡書上簽名，其係將五十萬元全數交給
    被告等情相符。亦與高清貴於警詢時陳稱：前開國有土地係由被告將使用權限讓
    渡給告訴人，並由被告委請伊執筆書寫讓渡書及切結書等情相符，有其警詢筆錄
    在卷足憑。且觀諸本案除讓渡書係由李聖君擔任讓渡人外，相關讓渡事宜皆由被
    告與告訴人直接接洽。更有甚者，連其餘四十萬元皆係由被告向告訴人直接收取
    ，並由被告以「出讓人」名義出具切結書，且分文未給付李聖君。若李聖君確係
    知情之讓與人，何以未取得任何款項。凡此均足以認定李聖君確係於不知情之狀
    況下在讓渡書上簽名，且並未收取十萬元及其他款項。而被告向告訴人佯稱李聖
    君擁有前開權利，僅係其詐術之內容及便於日後混淆事實以規避刑事責任。
  (3)被告就其向告訴人收取四十萬元部分，初於檢察官偵查時具狀（九十一年六月二
    十日答辯狀）陳稱該四十萬元係補償其之前在該國有土地上支出之水電工程費用
    等語。次同年十二月九日答辯狀中又改稱該四十萬元係受甲○○所託辦理接引水
    電的事宜。伊經過鄰地所有人劉東和之同意，請瑞程水電工程負責人李玉生至劉
    東和處接引水電至該國有土地，費用共計四十萬元等語，並提出其與劉東和、李
    玉生於八十七年十二月九日簽訂之合約書、與劉東和於八十七年十二月九日簽訂
    之承諾書（二份）、李玉生名義之試算表為證。惟本件告訴人買受之標的確實包
    含上開國有土地事實上使用權及地上物（包含貨櫃三只、水電、鐵架）等情，業
    如前述，且被告就其向告訴人收取四十萬元用途為何？前後供述已有歧異，難已
    令人採信。又證人劉東和於原審證稱：伊並未簽具卷附之合約書及承諾書，僅有
    簽具上有花鳥圖案的該份承諾書。簽訂該承諾書的背景係於九十年間，其在三和
    街賣茶包的時候，被告向其表示前開國有土地對面一個做廟的人和一個警察對他
    恐嚇，希望其能寫此份承諾書給他，其認為自己本來就有借被告使用水電之事實
    ，故不疑有他而簽立此份承諾書給被告，但後面日期即八十七年十二月九日之記
    載，是被告後來自己補上去的。其並未收到被告交付之四十萬元或其他款項等語
    ，核與證人李玉生於本院審理證稱其並未與劉東和、乙○○簽訂卷附之合約書。
    而卷附之試算表係劉東和於八十五年五月二十四日增設臺中市○○區○○路十九
    之八號一樓住處水電工程時的試算表，與本案完全無關等語，足見前開四十萬元
    並非補償之前任何水電工程費用，純係被告事後捏造合約書、承諾書及變造承諾
    書（上有花鳥圖案者）作為不實證據，企圖混淆事實，以規避刑事責任。且告訴
    人受讓前開國有土地時，即有水電設施，惟因原先水電已經許久未曾使用，經由
    被告之介紹，告訴人委請李玉生處理水電問題，由告訴人自行花費二萬五千元等
    情，業據告訴人於原審及本院審理時陳述明確，核與證人李玉生於本院審理時結
    證情節吻合，足證前開四十萬元亦非被告經過劉東和同意請李玉生接引水電至前
    開國有土地之花費。從而告訴人確係遭被告施用詐術而交付四十萬元，連同之前
    的十萬元，作為受讓前開國有土地之事實上使用權限及其上貨櫃、水電裝設及鐵
    架之所有權的代價無訛。
  (4)雖被告聲請傳喚之證人高清貴於原審審理時主動證稱：「當初我在讓渡書上面寫
    三個貨櫃，但是乙○○說不是他的，我要劃掉，但是乙○○和甲○○說那個不重
    要，他們只是要使用土地而已，所以既然讓渡書寫好，就不要劃掉了。」等語。
    然證人在原審法官未訊問有關讓渡書上為何記載讓渡貨櫃三只之情況下，即主動
    證述前詞，顯然與被告在開庭前就已就證述內容先行磋商瞭解。且被告係陳稱當
    時發現讓渡書「誤載」貨櫃三只時，是證人高清貴表示雙方既已清楚，前開讓渡
    書即無需再為更改，故雙方未在讓渡書上及時作更正等語，顯與證人高清貴於原
    審證稱其當時要劃掉，但被告和告訴人說那個不重要，只是要使用土地而已，故
    既然讓渡書業已寫好，即無需劃掉等語明顯不符。而證人高清貴既係在不知情之
    狀況代撰前開讓渡書，則以該讓渡書既載明讓渡人為李聖君，何以高清貴當時卻
    徵詢被告與告訴人之意見？俱見證人高清貴於原審之證詞係迴護被告之詞，不足
    採信。此外，並有原審至現場勘驗所製作之勘驗筆錄及現場照片附卷可稽。
  (四)綜上所述，本案事證明確，被告犯行洵堪認定。至被告辯護人於本院聲請再行傳
    訊證人高清貴、劉東和、李玉生等人，並聲請將本案之相關契約書送請鑑定云云
    ，本院認證人三人於原審已證述甚詳，已無重複訊問之必要，另本案被告所提出
    之相關書證，本院依本案相關證據已詳予論述如前揭所述，亦無再送鑑定之必要
    ，附此敘明。
二、核被告所為，係犯刑法第三百三十九條第一項之詐欺取財罪。其先後向告訴人甲
    ○○詐欺十萬元、四十萬元之行為，係基於同一詐欺取財犯意下之接續行為，僅
    侵害一個法益，為接續犯，只論以一個詐欺取財罪。被告曾於八十七年間因傷害
    案件，經臺灣高等法院臺中分院於八十七年十一月三日，以八十七年度上易字第
    二九四四號判處有期徒刑三月確定，於八十七年十二月十一日易科罰金執行完畢
    等情，有臺灣高等法院被告全國前案紀錄表及臺灣臺中地方法院檢察署刑案資料
    查註紀錄表在卷可稽，被告前受有期徒刑執行完畢，五年以內再犯本件有期徒刑
    以上之罪，為累犯，依刑法第四十七條規定加重其刑。原審判決固有相當見地，
    惟被告於本院言詞辯論終結後宣判前，積極與告訴人達成和解，並將五十萬元返
    還予告訴人收訖等情，業有被告辯護人所呈遞之和解書及告訴人之陳報狀各一份
    在卷足憑，原審未及審酌尚有未洽。被告上訴仍執前詞否認犯罪，雖無理由，然
    原審判決既未及審酌被告與告訴人和解之事實，本院自應撤銷改判。爰審酌被告
    憑空捏造權利詐騙告訴人金錢花用，犯罪動機及目的均非良善，本件告訴人所購
    買標的本屬未受法律保障之權利，告訴人對於買賣之危險性及不確定應有某程度
    之認知，被告犯罪之危害程度及被告犯後不僅飾詞否認犯行，猶不斷虛詞辯解，
    犯後態度不良，惟於言詞辯論終結後已積極與告訴人和解，並返還五十萬元以及
    被告年已七十餘歲等一切情狀，量處如主文第二項所示之刑，並諭知易科罰金之
    折算標準，以示懲儆。末按本件被告行為後，刑法第四十一條業於九十年一月十
    日修正公布，同年月十二日生效，修正後刑法第四十一條第一項前段規定「犯最
    重本刑為五年以下有期徒刑以下之刑之罪，而受六個月以下有期徒刑或拘役之宣
    告，因身體、教育、職業或家庭之關係或其他正當事由，執行顯有困難者，得以
    一元以上三元以下折算一日，易科罰金。」，與修正前刑法第四十一條規定「犯
    最重本刑為三年以下有期徒刑以下之刑之罪，而受六月以下有期徒刑或拘役之宣
    告，因身體、教育、職業或家庭之關係，執行顯有困難者，得以一元以上三元以
    下折算一日，易科罰金。」不同，比較新舊法結果，以新法較有利於行為人，故
    依刑法第二條第一項前段規定，本件自應適用裁判時之法律即修正後刑法第四十
    一條第一項前段之規定，被告即得諭知易科罰金之折算標準，併此敘明。
三、據上論斷，應依刑事訴訟法第三百六十九條第一項前段、第三百六十四條、第二
    百九十九條第一項前段、刑法第二條第一項前段、第三百三十九條第一項、第四
    十七條、修正後第四十一條第一項前段、罰金罰鍰提高標準條例第一條前段、第
    二條，判決如主文。
本案經檢察官丙○○到庭執行職務。
中      華      民      國    九十三    年      三      月    二十五    日
                                   臺灣高等法院臺中分院刑事第八庭
                                         審判長法  官  羅  得  村
                                               法　官  黃 文  進
                                               法　官  陳  毓  秀
右正本證明與原本無異。
不得上訴。
                                               書記官  吳  宗  玲
中     華     民     國     九十三     年      三      月    二十六     日
附錄本案論罪科刑法條全文：
刑法第三百三十九條第一項：
意圖為自己或第三人不法之所有，以詐術使人將本人或第三人之物交付者，處五年以
下有期徒刑、拘役或科或併科一千元以下罰金。
                                                              　　　　　Ｆ
